---
title: "Batalha dos Helicópteros" 
author: "Cristiane Zhu e Júlia Zorzo Ferreira"
format:
  html:
    theme: journal
    toc: true
    toc-location: left
    toc-depth: 3
    toc-title: "Sumário"
    number-sections: true
    smooth-scroll: true

editor: visual
---

# Resumo

Objetivo do experimento, metodologia relevante, e principais resultados.

# Introdução

Com motivação baseada na curiosidade em observar o comportamento de helicópteros de papel em queda livre, o objetivo desse experimento foi avaliar se o comprimento da hélice do helicóptero de papel influencia no seu tempo de queda. Porém, há uma fonte conhecida de variabilidade que pode influenciar no resultado: a gramatura do papel utilizada na execução dos helicópteros. Assim, foi necessária a utilização de um delineamento em blocos inteiramente casualizados (BIC).

# Materiais e Métodos

Para a realização do experimento foram utilizados: <br>

5 tiras de papel de tamanho 3cm x 15cm com gramatura 35g/m² <br> 5 tiras de papel de tamanho 3cm x 15cm com gramatura 56g/m² <br> 5 tiras de papel de tamanho 3cm x 15cm com gramatura 75g/m² <br> 5 tiras de papel de tamanho 3cm x 15cm com gramatura 120g/m² <br> Lápis <br> Régua <br> Tesoura <br> Cronômetro <br> Escada doméstica

## Realização do experimento

A fim de manter o controle local, uma mesma pessoa conduziu a queda de todos os helicópteros, da mesma forma e de uma mesma altura fixa, sendo inclusive a única a cronometrar o tempo de queda.

Não só isso, o experimento foi realizado em local fechado e idêntico para todos os lançamentos, num mesmo momento de um mesmo dia, sendo ele amplo o suficiente para que os helicópteros não tocassem outras superfícies que não o chão. A escolha da utilização de uma escada justifica-se pela ocorrência de um tempo de queda superior para uma altura superior, evitando imprecisões de marcação de tempo.

## Escolha dos níveis do fator

Fator de tratamento: comprimento da hélice <br> Níveis: 3cm, 4cm, 5cm, 6cm, 7cm

## Delineamento utilizado

Foi adotado o delineamento em blocos completos inteiramente casualizados, uma vez que o fator de interesse é o comprimento da hélice do helicóptero (tratamento), e há uma fonte conhecida de variabilidade , a gramatura do papel utilizado, que pode influenciar no tempo de queda. Dessa forma, a gramatura dos papéis foram considerados como blocos, permitindo controlar essa variabilidade (controle local) e aumentar a precisão na comparação entre os tratamentos.

## Métodos de casualização

Foi realizado um sorteio para determinar a ordem dos blocos (definindo qual a gramatura de papel inicial, seguida das demais) e outro para estabelecer a ordem de aplicação dos tratamentos dentro de cada bloco (definindo a sequência de lançamento dos 5 helicópteros de hélices de tamanhos diferentes para cada gramatura de papel).

## Constituíção da unidade experimental

A unidade experimental foi constituída por um helicóptero de papel individual, feito a partir de uma folha de papel 3cm x 15cm de gramatura específica e com um comprimento de hélice previamente definido. Cada helicóptero recebeu apenas um tratamento e foi submetido a um único lançamento para a obtenção da variável resposta.

## Aplicação dos tratamentos

Os tratamentos foram aplicados durante a confecção dos helicópteros, por meio da variação do comprimento das hélices. Para isso, foram utilizados papéis 3 cm × 15 cm, sendo realizados cortes de modo a produzir helicópteros com comprimentos de hélice iguais a 3 cm, 4 cm, 5 cm, 6 cm e 7 cm e mantendo constante as demais características da estrutura.

## Condições de condução das unidades experimentais

Uma mesma pessoa realizou a confecção de todos os 20 helicópteros, de forma idêntica, desde o corte dos papéis até a utilização de um mesmo padrão de dobradura, garantindo a uniformidade do experimento.

## Variável resposta medida

A variável resposta medida foi o tempo de queda do helicóptero, medido utilizando um cronômetro. O tempo foi tomado como a diferença entre o momento do primeiro toque do helicóptero no chão e o momento inicial em que o helicóptero se desprende da mão da pessoa que o segura. A unidade considerada para a análise foi milissegundos.


## Tabela dos dados

```{r}
#| echo: false
tempo <- c(2210, 2680, 3450, 3460, 3920,
           2310, 2320, 2340, 2930, 2840,
           1910, 2270, 2620, 2900, 3770,
           1040, 1590, 1700, 1810, 1380)

dados <- matrix(tempo,
                    nrow = 4,
                    byrow = TRUE)

rownames(dados) <-  c("35g","56g","75g","120g")
colnames(dados) <-  c("3cm","4cm","5cm","6cm","7cm")


tabela_dados <- as.data.frame(dados)
```

```{r}
#| echo: false
library(knitr)
knitr::kable(
  tabela_dados,
  caption = "Tempo de queda dos helicópteros em milissegundos"
)
```

## Modelo BIC.

Para o experimento, foi utilizado o delineamento em blocos completos inteiramente casualizado (BIC) com cinco tratamentos e quatro blocos, pois há um fator de tratamento (comprimento da hélice) e uma fonte de variação que pode interferir no resultado mas que não queremos avaliar (gramatura do papel. Logo, o modelo matemático para o BIC é:

$$ 
Y_{ij} = \mu + \tau_i + \beta_j + \varepsilon_{ij} 
$$ em que:
$$
\begin{aligned}
Y_{ij} & = \text{observação do tratamento } i \text{ no bloco } j \\
\mu    & = \text{média geral} \\
\tau_i & = \text{efeito do tratamento } i \\
\beta_j & = \text{efeito do bloco } j \\
\varepsilon_{ij} & = \text{erro aleatório}
\end{aligned}
$$
Com as seguintes suposições a serem satisfeitas: 
$$
\varepsilon_{ij} \sim N(0,\sigma^2)
$$

$$
\sum_{i=1}^{t}\tau_i = 0
$$
$$
\sum_{j=1}^{b}\beta_j = 0
$$
Assim, são calculados os estimadores dos parâmetros como:

### Média geral

$$
\hat{\mu} = \bar{Y}_{..}
$$

```{r}
(mu <- mean(as.matrix(tabela_dados)))
```

### Efeito dos tratamentos

$$
\hat{\tau}_j = \bar{Y}_{i.} - \bar{Y}_{..}
$$

```{r}
media_individual <- colMeans(tabela_dados)

tal <- media_individual - mu
(estimativas <- data.frame(Tratamento = c("3cm","4cm","5cm","6cm", "7cm"),
                          Efeito_tratamento = round(tal,2),
                          row.names = NULL))
```

### Efeito dos blocos

$$
\hat{\beta}_j = \bar{Y}_{j.} - \bar{Y}_{..}
$$

```{r}
media_individual_b <- rowMeans(tabela_dados)

beta <- media_individual_b - mu
(estimativas_b <- data.frame(Bloco = c("35g","56g","75g","120g"),
                          Efeito_bloco = round(beta,2),
                          row.names = NULL))
```

## Tabela de Análise de Variância.

Utilizando a ANOVA, realizou-se os testes de hipótese a seguir com significância de 5% e demais cálculos:

### Hipóteses:

Para efeito dos tratamentos: <br>

H0: as médias dos tempos (em milissegundos) de queda dos helicópteros são iguais. <br>

H1: pelo menos uma das médias dos tempos (em milissegundos) de queda dos helicópteros é diferente. <br>


$$
H_0:\mu_1=\mu_2=\mu_3=\mu_4=\mu_5
$$

$$
H_1:\text{pelo menos uma média difere}
$$
Para efeito dos blocos: <br>

H0: os efeitos das gramaturas de papel para execução dos helicópteros são iguais a 0 . <br>

H1: pelo menos um dos efeitos das grameturas de papel para excução dos helicópteros é diferente de 0.

$$
H_0:\beta_1=\beta_2=\beta_3=\beta_4=0
$$

$$
H_1:\text{pelo menos um dos efeitos é diferente de 0}
$$
### Graus de liberdade

$$
\begin{aligned}
t & : \text{número de tratamentos}\\
b & : \text{número de blocos}\\
n & : \text{número total de observações}\\
N & = t\times b 
\\
GL_{trat} & = t-1 : \text{graus de liberdade dos tratamentos}\\ 
GL_{bloco} & = b-1 : \text{graus de liberdade dos blocos}\\ 
GL_{res} & = (t - 1)(b - 1) :\text{graus de liberdade dos resíduos}\\
GL_{total} & = N - 1: \text{graus de liberdade total}\\
\end{aligned}
$$

```{r}
t <- ncol(tabela_dados)   
b <- nrow(tabela_dados)   
N <- t*b 
```

```{r}
(GL_trat <- t - 1)
(GL_bloco <- b - 1)
(GL_res <- (t-1)*(b-1))     
(GL_total <- N - 1)  

```

## Testes post-hoc

# Resultados e discussões

Apresentação e discussão dos achados. Deve apresentar o código R, os resultados e a discussão desse resultado. A discussão e conclusões devem ser feitas de modo que alguém que não seja da área entenda.

Análise Exploratória: Discutir as tendências observadas e observando se os pressupostos podem ser atendidos/violados. Fazer gráficos apropriados para extrair percepções.

Ajuste do Modelo: Ajustar o modelo linear aos dados.

Apresentação e Interpretação: Apresentar e interpretar os coeficientes do modelo. Fornecer e discutir o quadro de análise de variância (ANOVA), indicando se há efeito significativo do tratamento. Apresentar e discutir a equação obtida com o ajuste.

Análise de Resíduos: Apresentar e discutir a análise de resíduos para examinar a violação dos pressupostos (normalidade, homocedasticidade, violação dos pressupostos (normalidade, homocedasticidade, adequação do modelo, observações discrepantes, etc.).

# Conclusões

Ressaltar as principais evidências fornecidas pelo experimento.
