---
title: "Lançamento de helicópteros de papel ou Batalha dos Helicópteros?" 
author: "Cristiane Zhu e Júlia Zorzo Ferreira"
format:
  html:
    theme: journal
    toc: true
    toc-location: left
    toc-depth: 3
    toc-title: "Sumário"
    number-sections: true
    smooth-scroll: true

editor: visual
---


# Resumo

Objetivo do experimento, metodologia relevante, e principais resultados.

# Introdução

Motivação do experimento e informações contextuais.

Com motivação baseada na curiosidade em observar o comportamento de helicópteros de papel em queda livre, o objetivo desse experimento foi avaliar se o comprimento da hélice do helicóptero de papel influencia no seu tempo de queda. Porém, há uma fonte conhecida de variabilidade que pode influenciar no resultado: a gramatura do papel utilizada na execução dos helicópteros. Assim, foi necessária a utilização de um delineamento em blocos inteiramente casualizados (BIC). 

# Materiais e Métodos

Para a realização do experimento foram utilizados: <br>

5 tiras de papel de tamanho 3cm x 15cm com gramatura 35g/m² <br> 5 tiras de papel de tamanho 3cm x 15cm com gramatura 56g/m² <br> 5 tiras de papel de tamanho 3cm x 15cm com gramatura 75g/m² <br> 5 tiras de papel de tamanho 3cm x 15cm com gramatura 120g/m² <br>
Lápis <br> Régua <br> Tesoura <br> Cronômetro <br> Escada doméstica 

## Descrição detalhada de como o experimento foi feito.

Uma mesma pessoa realizou a confecção de todos os helicópteros, de forma idêntica, desde o corte dos papéis até a utilização de um mesmo padrão de dobradura, garantindo a uniformidade do experimento. Além disso, a fim de também manter o controle local, uma mesma pessoa conduziu a queda de todos os helicópteros, da mesma forma e de uma mesma altura fixa, sendo inclusive a única a cronometrar o tempo de queda. 

Não só isso, o experimento foi realizado em local fechado e idêntico para todos os lançamentos, num mesmo momento de um mesmo dia, sendo ele amplo o suficiente para que os helicópteros não tocassem outras superfícies que não o chão. A escolha da utilização de uma escada justifica-se pela ocorrência de um tempo de queda superior para uma altura superior, evitando imprecisões de marcação de tempo.

## Escolha dos níveis do fator.

Fator de tratamento: comprimento da hélice <br> Níveis: 3cm, 4cm, 5cm, 6cm, 7cm

## Delineamento utilizado.

Foi adotado o delineamento em blocos completos inteiramente casualizados, uma vez que o fator de interesse é o comprimento da hélice do helicóptero (tratamento), e há uma fonte conhecida de variabilidade , a gramatura do papel utilizado, que pode influenciar no tempo de queda. Dessa forma, a gramatura dos papéis foram considerados como blocos, permitindo controlar essa variabilidade (controle local) e aumentar a precisão na comparação entre os tratamentos.

## Métodos de casualização.

Foi realizado um sorteio para determinar a ordem dos blocos (definindo qual a gramatura de papel inicial, seguida das demais) e outro para estabelecer a ordem de aplicação dos tratamentos dentro de cada bloco (definindo a sequência de lançamento dos 5 helicópteros de hélices de tamanhos diferentes para cada gramatura de papel).

## Como a unidade experimental foi constituída.

## Como os tratamentos foram aplicados.

corte do papel

## Condições de condução das unidades experimentais.

## Variável resposta medida e como foi medida.
A variável resposta medida foi o tempo de queda do helicóptero, medido utilizando um cronômetro. O tempo foi tomado como a diferença entre o momento do primeiro toque do helicóptero no chão e o momento inicial em que o helicóptero se desprende da mão da pessoa que o segura. A unidade considerada para a análise foi milissegundos.

## Tabela dos dados.
```{r}
#| echo: false
tempo <- c(2210, 2680, 3450, 3460, 3920,
           2310, 2320, 2340, 2930, 2840,
           1910, 2270, 2620, 2900, 3770,
           1040, 1590, 1700, 1810, 1380)

dados <- matrix(tempo,
                    nrow = 4,
                    byrow = TRUE)

rownames(dados) <-  c("35g","56g","75g","120g")
colnames(dados) <-  c("3cm","4cm","5cm","6cm","7cm")

tabela_dados <- as.data.frame(dados)
```

```{r}
tabela_dados
```

```{r}
library(knitr)
knitr::kable(
  tabela_dados,
  caption = "Tempo de queda dos helicópteros em milissegundos"
)
```

## Apresentar o modelo utilizado.

Hipóteses: <br>
Para efeito dos tratamentos: <br>

H0: as médias dos tempos (em milissegundos) de queda dos helicópteros são iguais. <br>

H1: pelo menos uma das médias dos tempos (em milissegundos) de queda dos helicópteros é diferente. <br>

Para efeito dos blocos: <br>

H0: os efeitos das gramaturas de papel para execução dos helicópteros são iguais a 0 . <br>

H1: pelo menos um dos efeitos das grameturas de papel para excução dos helicópteros é diferente de 0.


## Tabela de Análise de Variância.

## Testes post-hoc

# Resultados e discussões

Apresentação e discussão dos achados. Deve apresentar o código R, os resultados e a discussão desse resultado. A discussão e conclusões devem ser feitas de modo que alguém que não seja da área entenda.

Análise Exploratória: Discutir as tendências observadas e observando se os pressupostos podem ser atendidos/violados. Fazer gráficos apropriados para extrair percepções.

Ajuste do Modelo: Ajustar o modelo linear aos dados.

Apresentação e Interpretação: Apresentar e interpretar os coeficientes do modelo. Fornecer e discutir o quadro de análise de variância (ANOVA), indicando se há efeito significativo do tratamento. Apresentar e discutir a equação obtida com o ajuste.

Análise de Resíduos: Apresentar e discutir a análise de resíduos para examinar a violação dos pressupostos (normalidade, homocedasticidade, violação dos pressupostos (normalidade, homocedasticidade, adequação do modelo, observações discrepantes, etc.).

# Conclusões

Ressaltar as principais evidências fornecidas pelo experimento.
