---
title: "Batalha dos Helicópteros" 
author: "Cristiane Zhu e Júlia Zorzo Ferreira"
format:
  html:
    theme: journal
    toc: true
    toc-location: left
    toc-depth: 3
    toc-title: "Sumário"
    number-sections: true
    smooth-scroll: true

editor: visual
---

# Resumo

Objetivo do experimento, metodologia relevante, e principais resultados.

# Introdução

Com motivação baseada na curiosidade em observar o comportamento de helicópteros de papel em queda livre, o objetivo desse experimento foi avaliar se o comprimento da hélice do helicóptero de papel influencia no seu tempo de queda. Porém, há uma fonte conhecida de variabilidade que pode influenciar no resultado: a gramatura do papel utilizada na execução dos helicópteros. Assim, foi necessária a utilização de um delineamento em blocos inteiramente casualizados (BIC).

# Materiais e Métodos

Para a realização do experimento foram utilizados: <br>

5 tiras de papel de tamanho 3cm x 15cm com gramatura 35g/m² <br> 5 tiras de papel de tamanho 3cm x 15cm com gramatura 56g/m² <br> 5 tiras de papel de tamanho 3cm x 15cm com gramatura 75g/m² <br> 5 tiras de papel de tamanho 3cm x 15cm com gramatura 120g/m² <br> Lápis <br> Régua <br> Tesoura <br> Cronômetro <br> Escada doméstica

## Realização do experimento

A fim de manter o controle local, uma mesma pessoa conduziu a queda de todos os helicópteros, da mesma forma e de uma mesma altura fixa, sendo inclusive a única a cronometrar o tempo de queda.

Não só isso, o experimento foi realizado em local fechado e idêntico para todos os lançamentos, num mesmo momento de um mesmo dia, sendo ele amplo o suficiente para que os helicópteros não tocassem outras superfícies que não o chão. A escolha da utilização de uma escada justifica-se pela ocorrência de um tempo de queda superior para uma altura superior, evitando imprecisões de marcação de tempo.

## Escolha dos níveis do fator

Fator de tratamento: comprimento da hélice <br> Níveis: 3cm, 4cm, 5cm, 6cm, 7cm

## Delineamento utilizado

Foi adotado o delineamento em blocos completos inteiramente casualizados, uma vez que o fator de interesse é o comprimento da hélice do helicóptero (tratamento), e há uma fonte conhecida de variabilidade , a gramatura do papel utilizado, que pode influenciar no tempo de queda. Dessa forma, a gramatura dos papéis foram considerados como blocos, permitindo controlar essa variabilidade (controle local) e aumentar a precisão na comparação entre os tratamentos.

## Métodos de casualização

Foi realizado um sorteio para determinar a ordem dos blocos (definindo qual a gramatura de papel inicial, seguida das demais) e outro para estabelecer a ordem de aplicação dos tratamentos dentro de cada bloco (definindo a sequência de lançamento dos 5 helicópteros de hélices de tamanhos diferentes para cada gramatura de papel).

## Constituíção da unidade experimental

A unidade experimental foi constituída por um helicóptero de papel individual, feito a partir de uma folha de papel 3cm x 15cm de gramatura específica e com um comprimento de hélice previamente definido. Cada helicóptero recebeu apenas um tratamento e foi submetido a um único lançamento para a obtenção da variável resposta.

## Aplicação dos tratamentos

Os tratamentos foram aplicados durante a confecção dos helicópteros, por meio da variação do comprimento das hélices. Para isso, foram utilizados papéis 3 cm × 15 cm, sendo realizados cortes de modo a produzir helicópteros com comprimentos de hélice iguais a 3 cm, 4 cm, 5 cm, 6 cm e 7 cm e mantendo constante as demais características da estrutura.

## Condições de condução das unidades experimentais

Uma mesma pessoa realizou a confecção de todos os 20 helicópteros, de forma idêntica, desde o corte dos papéis até a utilização de um mesmo padrão de dobradura, garantindo a uniformidade do experimento.

## Variável resposta medida

A variável resposta medida foi o tempo de queda do helicóptero, medido utilizando um cronômetro. O tempo foi tomado como a diferença entre o momento do primeiro toque do helicóptero no chão e o momento inicial em que o helicóptero se desprende da mão da pessoa que o segura. A unidade considerada para a análise foi milissegundos.


## Tabela dos dados

```{r}
#| echo: false
tempo <- c(2210, 2680, 3450, 3460, 3920,
           2310, 2320, 2340, 2930, 2840,
           1910, 2270, 2620, 2900, 3770,
           1040, 1590, 1700, 1810, 1380)

dados <- matrix(tempo,
                    nrow = 4,
                    byrow = TRUE)

rownames(dados) <-  c("35g","56g","75g","120g")
colnames(dados) <-  c("3cm","4cm","5cm","6cm","7cm")


tabela_dados <- as.data.frame(dados)
```

```{r}
#| echo: false
library(knitr)
knitr::kable(
  tabela_dados,
  caption = "Tempo de queda dos helicópteros em milissegundos"
)
```

# Delineamento em blocos completos inteiramente casualizados.

Para o experimento, foi utilizado o delineamento em blocos completos inteiramente casualizado (BIC) com cinco tratamentos e quatro blocos, pois há um fator de tratamento (comprimento da hélice) e uma fonte de variação que pode interferir no resultado mas que não queremos avaliar (gramatura do papel. Logo, o modelo matemático para o BIC é:

$$ 
Y_{ij} = \mu + \tau_i + \beta_j + \varepsilon_{ij} 
$$ em que:
$$
\begin{aligned}
Y_{ij} & = \text{observação do tratamento } i \text{ no bloco } j \\
\mu    & = \text{média geral} \\
\tau_i & = \text{efeito do tratamento } i \\
\beta_j & = \text{efeito do bloco } j \\
\varepsilon_{ij} & = \text{erro aleatório}
\end{aligned}
$$
Com as seguintes suposições a serem satisfeitas: 
$$
\varepsilon_{ij} \sim N(0,\sigma^2)
$$

$$
\sum_{i=1}^{t}\tau_i = 0
$$
$$
\sum_{j=1}^{b}\beta_j = 0
$$
Assim, são calculados os estimadores dos parâmetros como:

### Média geral

$$
\hat{\mu} = \bar{Y}_{..}
$$

```{r}
(mu <- mean(as.matrix(tabela_dados)))
```

### Efeito dos tratamentos

$$
\hat{\tau}_j = \bar{Y}_{i.} - \bar{Y}_{..}
$$

```{r}
media_individual <- colMeans(tabela_dados)

tal <- media_individual - mu
(estimativas <- data.frame(Tratamento = c("3cm","4cm","5cm","6cm", "7cm"),
                          Efeito_tratamento = round(tal,2),
                          row.names = NULL))
```

### Efeito dos blocos

$$
\hat{\beta}_j = \bar{Y}_{j.} - \bar{Y}_{..}
$$

```{r}
media_individual_b <- rowMeans(tabela_dados)

beta <- media_individual_b - mu
(estimativas_b <- data.frame(Bloco = c("35g","56g","75g","120g"),
                          Efeito_bloco = round(beta,2),
                          row.names = NULL))
```

## Cálculos dos componentes da ANOVA.

Utilizando a ANOVA, realizou-se os testes de hipótese a seguir com significância de 5% e demais cálculos:


### Hipóteses:

Para efeito dos tratamentos: <br>

H0: as médias dos tempos (em milissegundos) de queda dos helicópteros são iguais. <br>

H1: pelo menos uma das médias dos tempos (em milissegundos) de queda dos helicópteros é diferente. <br>


$$
H_0:\mu_1=\mu_2=\mu_3=\mu_4=\mu_5
$$

$$
H_1:\text{pelo menos uma média difere}
$$
Para efeito dos blocos: <br>

H0: os efeitos das gramaturas de papel para execução dos helicópteros são iguais a 0 . <br>

H1: pelo menos um dos efeitos das grameturas de papel para excução dos helicópteros é diferente de 0.

$$
H_0:\beta_1=\beta_2=\beta_3=\beta_4=0
$$

$$
H_1:\text{pelo menos um dos efeitos é diferente de 0}
$$

Número de tratamentos, blocos e observações


### Graus de liberdade

$$
\begin{aligned}
t & : \text{número de tratamentos}\\
b & : \text{número de blocos}\\
n & : \text{número total de observações}\\
N & = t\times b 
\\
GL_{trat} & = t-1 : \text{graus de liberdade dos tratamentos}\\ 
GL_{bloco} & = b-1 : \text{graus de liberdade dos blocos}\\ 
GL_{res} & = (t - 1)(b - 1) :\text{graus de liberdade dos resíduos}\\
GL_{total} & = N - 1: \text{graus de liberdade total}\\
\end{aligned}
$$

```{r}
t <- ncol(tabela_dados)   
b <- nrow(tabela_dados)   
N <- t*b 
```

```{r}
(GL_trat <- t - 1)
(GL_bloco <- b - 1)
(GL_res <- (t-1)*(b-1))     
(GL_total <- N - 1)  

```

### Soma de quadrados

Soma de quadrados total
$$
SQ_{tot} = \sum_{i=1}^{t}\sum_{j=1}^{b}(Y_{ij}-\bar Y_{..})^2
$$
```{r}
(SQ_tot <- sum((tabela_dados - mu)^2))
```
Soma de quadrados dos tratamentos
$$
SQ_{trat} = b\sum_{i=1}^{t}(\bar Y_{i.}-\bar Y_{..})^2
$$
```{r}
(SQ_trat <- b * sum((media_individual - mu)^2))
```

Soma de quadrados dos blocos

$$
SQ_{trat} = t\sum_{i=1}^{b}(\bar Y_{.j}-\bar Y_{..})^2
$$
```{r}
(SQ_bloco <- t * sum((media_individual_b - mu)^2))
```
Soma de quadrados dos resíduos

$$
SQ_{res} = SQ_{tot} - SQ_{trat} - SQ_{bloco}
$$

```{r}
(SQ_res <- SQ_tot - SQ_trat - SQ_bloco)
```

### Quadrados médios

Quadrado médio do tratamento

$$
QM_{trat} = \frac{SQ_{trat}}{t-1}
$$

```{r}
(QM_trat <- SQ_trat/GL_trat)
```
Quadrado médio do bloco

$$
QM_{bloco} = \frac{SQ_{bloco}}{b-1}
$$

```{r}
(QM_bloco <- SQ_bloco/GL_bloco)
```

### Quadrado médio do resíduo

$$
QM_{res} = \frac{SQ_res}{N-t}
$$

```{r}
(QM_res <- SQ_res/GL_res)
```

### Estatística de teste F

Estatística de teste F para o tratamento
$$
F0 = \frac{QM_{Trat}}{QM_{res}}
$$

```{r}
(F0 <- QM_trat/QM_res)
```

Estatística de teste F para o bloco

$$
F0 = \frac{QM_{Bloco}}{QM_{res}}
$$

```{r}
(F0b <- QM_bloco/QM_res)
```
### P-valor

P-valor para o tratamento
$$
p-valor=P(F_{{GL_{trat}​,GL_{res}}} ​​≥F0​)
$$
```{r}
(1 - pf(F0, GL_trat, GL_res))
```
P-valor para o bloco
$$
p-valor=P(F_{{GL_{bloco}​,GL_{res}}} ​​≥F0​)
$$
```{r}
(1 - pf(F0b, GL_bloco, GL_res))
```
## Tabela da Análise de Variância

Apesar do cálculo de cada termo em separado, é possível calcular diretamente os resultados para a tabela da ANOVA:

```{r}
dados_anova <- data.frame(
  bloco = factor(rep(rownames(dados), each = ncol(dados))),
  tratamento = factor(rep(colnames(dados), times = nrow(dados))),
  tempo = as.vector(t(dados))
)
dados_anova

anova <- aov(tempo ~ tratamento + bloco, dados_anova)

summary(anova)
```

```{r}
#| echo: false
tabela_anova <- as.data.frame(summary(anova)[[1]])
rownames(tabela_anova) <- c(
"Tratamento",
"Bloco",
"Resíduos"
)
colnames(tabela_anova) <- c(
"GL",
"SQ",
"QM",
"F",
"p_valor"
)

knitr::kable(tabela_anova
  ,
  caption = "Tabela de análise de variâncias"
)

```

#### Conclusões

Teste de hipótese do tratamento <br>

De modo a concluir o teste, após a construção da tabela ANOVA, verificamos o valor F0 do tratamento calculado, 6,22, em relação ao valor tabelado de F, dado por:

```{r}
(qf(0.95, 4, 12))
```

Com isso, é possível concluir que F0 \> F, já que 6,22 \> 3,26, rejeitando a hipótese nula ao nível de significância de 5%, isto é, há evidências de que pelo menos uma das médias é diferente das demais. Logo, há indícios de **efeito significativo do comprimento da hélice sob o tempo de queda do helicóptero**.


Teste de hipótese do bloco <br>

Já para o bloco, o valor F0 do bloco calculado foi de 19,13, em relação ao valor tabelado de F, dado por:

```{r}
(qf(0.95, 3, 12))
```
Com isso, é possível concluir que F0 \> F, já que 19,13 \> 3,49, rejeitando a hipótese nula ao nível de significância de 5%, isto é, há evidências de que pelo menos um dos efeitos do bloco é diferente de zero. Logo, há indícios de efeito significativo da gramatura do papel sob o tempo de queda do helicóptero. Isto é, **a blocagem pela gramatura foi eficaz**.

# Testes post-hoc

tukey

# Análise Exploratória

```{r}
boxplot(tempo ~ tratamento,
        data = dados_anova,
        xlab = "Tratamento",
        ylab = "Tempo")

matplot(t(dados),
        type = "b",
        pch = 19,
        lty = 1,
        xlab = "Tratamento",
        ylab = "Tempo",
        main = "Análise dos tratamento por bloco")

legend("topleft",
       legend = rownames(dados),
       col = 1:4,
       lty = 1,
       pch = 19)
```
# Exame dos pressupostos do modelo e análise dos resíduos

Para verificar se o modelo foi ajustado adequadamente, é necessário checar as suposições que envolvem as variáveis de erro, ou seja, verificar os resíduos. Para tal, são testadas:

## Homogeneidade de variâncias

A verificação da suposição de homogeneidade de variâncias para o erro foi feita a partir dos testes de Bartlett e Levene. <br>

### Teste de hipótese de Bartlett

$$
H_0:\sigma_1^2=\sigma_2^2=\sigma_3^2=\sigma_4^2=\sigma_5^2
$$

$$
H_1:\text{ pelo menos um } \sigma_i^2 \neq \sigma_j^2 \text{ ,i =1,...,t}
$$

```{r}
modelo <- aov(tempo ~ tratamento + bloco, data = dados_anova)

bartlett.test(residuals(modelo) ~ dados_anova$tratamento)
```

Dada a significância de 0.05 e o p-valor 0.09416, não rejeitamos a hipótese nula, pois 0.094 \> 0.05. Isto é, **não há evidências de que as variâncias dos erros sejam heterogêneas**. Conclui-se que a suposição de homogeneidade de variâncias foi satisfeita pelo teste de Bartlett.

### Teste de hipótese de Levene

$$
H_0:\sigma_1^2=\sigma_2^2=\sigma_3^2=\sigma_4^2=\sigma_5^2
$$

$$
H_1:\text{ pelo menos um } \sigma_i^2 \neq \sigma_j^2 \text{ ,i =1,...,t}
$$

```{r}
library(car)
leveneTest(tempo ~ tratamento, data=dados_anova)
```

Dada a significância de 0.05 e o p-valor 0.5433, não rejeitamos a hipótese nula, pois 0.5433 \> 0.05. Isto é, **não há evidências de que as variâncias dos erros sejam heterogêneas**. Conclui-se que a suposição de homogeneidade de variâncias também foi satisfeita pelo teste de Levene.

Visualmente, a satisfação dessa suposição pode ser verificada com base no Gráfico Scale-Location:

```{r}
plot(modelo, which = 3)
```
Observa-se que a linha permanece aproximadamente horizontal ao longo dos valores ajustados, sem evidências de aumento ou redução sistemática da dispersão dos resíduos. Além disso, não foi identificado padrão de funil ou megafone que indique heterocedasticidade. Apesar de algumas observações apresentem resíduos padronizados relativamente elevados, elas não parecem comprometer o padrão geral do gráfico. Assim, a suposição de homocedasticidade é atendida.

## Normalidade dos resíduos

A verificação da suposição de normalidade para o erro foi feita a partir do teste de Shapiro-Wilk, já que a amostra é pequena. <br>

Teste de hipótese:

$$
H_0:\ \varepsilon_{ij} \sim N(0,\sigma^2)
$$

$$
H_1:\ \varepsilon_{ij} \not\sim N(0,\sigma^2)
$$

```{r}
shapiro.test(residuals(anova))
```

Dada a significância de 0.05 e o p-valor 0.9824, não rejeitamos a hipótese nula, pois 0.9824 \> 0.05. Isto é, **não há evidências de que o erro não segue uma distribuição normal**. Conclui-se que a suposição de normalidade foi satisfeita.

Visualmente, a satisfação dessa suposição pode ser verificada com base no Gráfico Q-Q pela observação da linha retilínea resultante:

```{r}
#| fig-width: 10
#| fig-height: 4
#| out-width: 100%
par(bg = "#F7F7F7")
qqnorm(residuals(modelo),
       main="Gráfico Q-Q dos resíduos para avaliação da normalidade",
       xlab = "Quantis teóricos",
       ylab = "Quantis amostrais dos resíduos",
        pch = 19, cex = 1.5,          
       col = "darkblue")      
qqline(residuals(modelo),
       col= "#535353",
       lwd = 2)

```

Foi possível verificar no gráfico Q-Q dos resíduos que os pontos se distribuem próximos da reta, sugerindo aderência à suposição de normalidade. Além disso, não há curvaturas fortes que indiquem violação da suposição, apenas é notória a presença de dois pontos afastados nas extremidades, indicando possíveis outliers.

# Análise de Regressão

Foi ajustado um modelo de regressão linear relacionando o tempo de voo da helicóptero ao comprimento da hélice, incorporando o efeito dos blocos (peso).

```{r}
dados_reg <- data.frame(
  bloco = factor(rep(rownames(dados), each = ncol(dados))),
  comprimento = rep(c(3,4,5,6,7), times = nrow(dados)),
  tempo = as.vector(t(dados))
)

modelo_linear <- lm(tempo ~ comprimento + bloco,
             data = dados_reg)
resumo <- summary(modelo_linear)
```

## Aderência do modelo

A partir do coeficiente de determinação, é possível verificar a aderência do modelo:

```{r}
resumo$r.squared
resumo$adj.r.squared
```
O resultado foi de 0.8696, indicando que aproximadamente 87% da variabilidade observada na resposta é explicada pelo modelo ajustado.

O coeficiente de determinação ajustado foi de 0.8349, mostrando que, mesmo após penalizar o modelo pelo número de parâmetros estimados, cerca de 83,49% da variação dos dados permanece explicada, **evidenciando boa aderência aos dados experimentais**.

## Significãncia global do modelo

A significância global do modelo foi avaliada pelo teste F da ANOVA da regressão. O p-valor apresentou um resultado muito inferior a 0,05 ao nível de significância de 5%, rejeitando a hipótese nula de que todos os coeficientes associados às variáveis explicativas sejam iguais a zero. 

Portanto, conclui-se que o modelo é **globalmente significativo**, isto é, há evidências de que pelo menos o comprimento ou os blocos contribuem significativamente para explicar a variação observada no tempo de voo.

## Modelo ajustado

O modelo de regressão ajustado foi dado por:

$$
\hat{Y}
=
114
+
278 \times \text{Comprimento}
+
1640 \times I_{35g}
+
1044 \times I_{56g}
+
1190 \times I_{75g}
$$
O coeficiente associado ao comprimento foi estimado em 278,0, indicando que, para cada aumento de 1 cm no comprimento da hélice, o tempo médio de voo aumenta aproximadamente 278 unidades de tempo, mantendo-se constante o peso utilizado.

Além disso, seu p-valor é extremamente baixo, indicando efeito significativo do comprimento da hélice na variável resposta.

Os coeficientes dos blocos também foram estatisticamente significativos (p<0,001). Em comparação ao bloco de referência (120 g), os tempos médios foram maiores em aproximadamente 1640 unidades para o bloco de 35 g, 1044 unidades para o bloco de 56 g e 1190 unidades para o bloco de 75 g.

Esses resultados indicam que o peso utilizado afeta significativamente o tempo de voo e justificam a utilização do delineamento em blocos casualizados.

```{r}
par(mfrow = c(2,2))
plot(modelo_linear)
```


# Conclusões

Ressaltar as principais evidências fornecidas pelo experimento.
