---
title: "Batalha dos Helicópteros" 
author: "Cristiane Zhu e Júlia Zorzo Ferreira"
format:
  html:
    theme: journal
    toc: true
    toc-location: left
    toc-depth: 3
    toc-title: "Sumário"
    number-sections: true
    smooth-scroll: true

editor: visual
---


# Planejamento de Experimentos 01.2026

Profa. Dra. Amanda Merian Freitas Mendes

## Projeto Integrador 2 – Experimentos na Prática <br> Relatório do experimento: Batalha dos Helicópteros

## Introdução

Com motivação baseada na curiosidade em observar o comportamento de helicópteros de papel em queda livre, o experimento consistiu em comparar o tempo de queda de dobraduras de papel denominadas "helicópteros" dado que os comprimentos de "hélice" foram variados: 3, 4, 5, 6 e 7cm. Além disso, para a confecção das dobraduras, foram considerados diferentes tipos de papel com base em sua gramatura. Para tanto, foram registrados os tempos de queda dos helicópteros analisados a seguir.

## Hipóteses

H0: as médias dos tempos (em milissegundos) de queda dos helicópteros são iguais.

H1: pelo menos uma das médias dos tempos (em milissegundos) de queda dos helicópteros é diferente de zero.

## Fatores e níveis

### Fator

Tamanho da hélice.

### Níveis

3, 4, 5, 6 e 7cm.

## Unidade experimental


## Blocos

Cada gramatura de papel: 35, 56, 75 e 120g/m^2.

## Variável resposta

Tempo de queda dos helicópteros em milissegundos.

## Material e instrumentos

Para a realização do experimento, foram utilizadas cinco tiras de 15x3cm de papel para cada gramatura: 35, 56, 75 e 120g/m^2, um lápis, uma régua, uma tesoura, um cronômetro e uma escada para aumentar a altura de queda livre.

## Casualização

Foram aplicados 5 tratamentos, nos quais foram realizadas 4 replicações do experimento, ou seja, para cada tamanho de hélice, foram testados 5 helicópteros relação a seu tempo de queda, de modo que as diferentes gramaturas fossem incluídas em todos os tratamentos em proporção 1:1. Para tal, primeiramente, foi feito um sorteio da ordem de execução dos blocos e, em seguida, um sorteio de cada tratamento a ser aplicado dentro de cada bloco, respeitando a ordem da blocagem definida no primeiro sorteio. 

## Metodologia de execução

Uma mesma pessoa realizou a confecção de todos os helicópteros, de forma idêntica. Além disso, a fim de também manter o controle local, uma mesma pessoa conduziu a queda de todos os helicópteros, da mesma forma e de uma mesma altura fixa, sendo inclusive a única a cronometrar o tempo de queda. Não só isso, o experimento foi realizado em local fechado e idêntico para todos os lançamentos, num mesmo momento de um mesmo dia, sendo ele amplo o suficiente para que os helicópteros não tocassem outras superfícies que não o chão. A escolha da utilização de uma escada justifica-se por um tempo de queda superior para uma altura superior, evitando imprecisões de marcação de tempo. Desse modo, essas etapas e controle foram repetidas 20 vezes, compreendendo os 5 tamanhos de hélice, as 4 gramaturas de papel, e suas respectivas repetições aleatorizadas.

## Tabela com Dados Brutos Observados

```{r}
#| echo: false
tempo <- c(2210, 2680, 3450, 3460, 3920,
           2310, 2320, 2340, 2930, 2840,
           1910, 2270, 2620, 2900, 3770,
           1040, 1590, 1700, 1810, 1380)

dados <- matrix(tempo,
                    nrow = 4,
                    byrow = TRUE)

rownames(dados) <-  c("35g","56g","75g","120g")
colnames(dados) <-  c("3cm","4cm","5cm","6cm","7cm")

tabela_dados <- as.data.frame(dados)
```

```{r}
tabela_dados
```

```{r}
library(knitr)
knitr::kable(
  tabela_dados,
  caption = "Tempo de queda dos helicópteros em milissegundos"
)
```
